ACORDAO-COMPLETO-2489316

ACÓRDÃO 1693/2021 ATA 26/2021 - PLENÁRIO

VISTOS, relatados e discutidos estes autos, que, nesta fase processual, tratam de agravo interposto pela empresa Bayer S/A contra despacho do relator que indeferiu seu ingresso nos autos como interessada;
ACORDAM os Ministros do Tribunal de Contas da União, reunidos em sessão do Plenário, ante as razões expostas pelo relator, em:
9.1. conhecer do agravo, com fundamento no art. 289 do RI/TCU, para, no mérito, negar-lhe provimento, mantendo, em seus exatos termos, o despacho proferido à peça 36; 
9.2. autorizar, desde já, caso requeira, a concessão de vistas e cópias das peças não sigilosas destes autos à Bayer S/A, possibilitando a juntada de documentos e informações adicionais, desde que úteis à análise da matéria de que tratam os autos; e
9.3. dar ciência à agravante acerca da presente deliberação.

Agravo interposto por empresa representante em face a despacho que indeferiu seu ingresso como interessada em processo de representação sobre possível irregularidade na manutenção da aquisição anual de Fator VIII Recombinante.

Ministério da Saúde e Empresa Brasileira de Hemoderivados e Biotecnologia.

3. Recorrente: Bayer S/A (18.459.628/0001-15).

13.1. Ministros presentes: Ana Arraes (Presidente), Benjamin Zymler, Raimundo Carreiro, Bruno Dantas, Vital do Rêgo (Relator) e Jorge Oliveira.
13.2. Ministros-Substitutos convocados: Marcos Bemquerer Costa e Weder de Oliveira.
13.3. Ministro-Substituto presente: Augusto Sherman Cavalcanti.

VITAL DO RÊGO

Trata-se de agravo interposto pela empresa Bayer S/A em face do despacho à peça 36, por meio do qual indeferi seu pleito para ingressar como interessada nos presentes autos.
A Secretaria de Controle Externo da Saúde (SecexSaúde) , por minha solicitação, manifestou-se nos seguintes termos sobre os argumentos da recorrente (peças 47/48) :
HISTÓRICO
A Bayer S/A representou perante este Tribunal pretendendo o reconhecimento da impossibilidade de manter a aquisição anual de Fator VIII Recombinante pelo Ministério da Saúde (MS) , no âmbito da Parceria para o Desenvolvimento Produtivo (PDP) firmada com a Empresa Brasileira de Hemoderivados e Biotecnologia (Hemobrás) , de forma exclusiva, baseada no art. 24, inciso XXXII, da Lei 8.666/1993 (peça 1) .
A representante defendeu a existência de irregularidades na manutenção da referida PDP e, por isso, pediu que fosse deferida medida cautelar, a fim de que fosse determinada a imediata suspensão de qualquer ato relativo à compra e aquisição do fármaco supracitado. 
Subsidiariamente, pediu-se ainda que a aquisição desse produto no bojo da PDP se limitasse a 486 milhões de UI (quantitativo inicialmente previsto pela Hemobrás) , quantidade suficiente para evitar a paralisação da PDP, sendo o restante necessário adquirido por meio de licitação.
Ademais, requereu a empresa seu ingresso nos autos, na qualidade de terceiro interessado, alegando poder contribuir com os trabalhos desta Corte de Contas, no caso concreto (peça 1, p. 35-36) .
Em primeira instrução (peças 31 e 32) , esta Unidade Técnica analisou a representação inicial e propôs, preliminarmente, os seguintes encaminhamentos:
	a) conhecer da presente representação, pois preenchidos os requisitos legais constantes dos arts. 235 e 237, inciso VII, do Regimento Interno do TCU c/c o art. 113, § 1º, da Lei 8.666/1993;
	b) indeferir o pedido de adoção da medida cautelar pleiteada pela representante, uma vez ausentes os pressupostos exigidos para sua concessão e caracterizado o perigo da demora reverso;
	c) realizar diligência, com fundamento no art. 157 do RI/TCU, à Secretaria de Ciência, Tecnologia e Insumos Estratégicos do Ministério da Saúde (Sctie/MS) , para que encaminhasse documentos e informações referentes à PDP firmada entre a Baxter/Baxalta (sucedida pela Shire Farmacêutica Brasil Ltda., posteriormente, adquirida pela Takeda Pharmaceutical Company) e a Hemobrás (Termo de Compromisso 20/2012) , para transferência de tecnologia do medicamento fator VIII recombinante; e
	d) indeferir o pedido de ingresso nos autos como terceiro interessado, formulado pela representante, por ausência de motivação suficiente ao atendimento do pleito.
Na ocasião, não foram analisados exaustivamente os argumentos da representante, dado o exíguo prazo para manifestação quanto a cautelar.
Em 23/4/2021, quando os autos já se encontravam no Gabinete do Ministro Relator, a Bayer S/A reiterou a necessidade da medida cautelar pleiteada. A petição teve por base informações extraídas das contrarrazões apresentadas pela União, em 22/4/2021, no bojo do Agravo de Instrumento 5001786-37.2021.4.03.0000, referente à ação ordinária 5017586-75.2020.4.03.6100 ajuizada por essa empresa, tratando do mesmo objeto desta representação (peças 33-35) . 
Por meio do Despacho à peça 36, de 28/4/2021, o Ministro Vital do Rêgo anuiu integralmente às propostas formuladas por esta Unidade Técnica, não tendo sido examinadas as novas questões suscitadas pela representante.
Inconformada com parte da decisão supra, a Bayer S/A, por intermédio de seus advogados constituídos aos autos (peça 29) , apresentou petição intitulada "Agravo", na qual requer que seja deferido o seu pedido de ingresso como parte interessada na presente representação; e, caso assim não entenda, que "este recurso seja submetido a julgamento por uma das Câmaras" deste Tribunal, nos termos do art. 289, § 1º, do RI/TCU (peça 41) . 
Pelo Despacho inserto na peça 45, considerando a relevância da matéria tratada nesta representação, o Ministro Relator encaminhou os autos a esta Secretaria de Controle Externo para que se manifeste sobre as razões do agravo.
EXAME DE ADMISSIBILIDADE
De acordo com o art. 289 do Regimento Interno do TCU (RI/TCU) , cabe Agravo, no prazo de cinco dias, contados na forma prevista no art. 183 do RI/TCU, de despacho decisório do Presidente do Tribunal, de presidente de câmara ou do relator, desfavorável à parte, e da medida cautelar adotada com fundamento no art. 276 do RI/TCU.
No presente caso, vez que a Bayer S/A não é parte nos presentes autos, a petição à peça 41 não deve ser conhecida como Agravo, em razão da ausência de legitimidade e interesse recursal, nos termos dos artigos 282 e 289 do Regimento Interno/TCU (RI/TCU) .
Ainda que fosse o caso de conhecer da petição como Agravo, aplicando-se subsidiariamente o previsto no art. 1015, inciso IX, da Lei 13.105/2015 (Código de Processo Civil) na forma defendida pela representante, não seria o caso de dar provimento ao recurso, consoante será exposto na seção a seguir.
EXAME DE MÉRITO
Das razões do agravo
Irresignada contra a decisão proferida pelo Ministro Relator dos autos, no Despacho à peça 36, a Bayer S/A apresentou petição intitulada "Agravo" aduzindo, entre outras, as seguintes razões, as quais, no seu entendimento, não só justificam como recomendam seu ingresso como interessada nesta representação (peça 41) :
 sendo uma empresa mundialmente conceituada, responsável pelo desenvolvimento de diversos medicamentos inovadores para o tratamento de diversas doenças, tem o know-how para a discussão técnica, comercial e logística; e, por isso, poderá contribuir com este Tribunal para o esclarecimento dos fatos que envolvem, inclusive, os preços praticados pelas empresas investigadas e a possibilidade de substituição dos fármacos em questão;
 como parte interessada, poderá acompanhar de perto o desenvolvimento do feito, terá acesso às informações prestadas pelo Ministério da Saúde e pelas empresas envolvidas na investigação, para, quando cabível, prestar esclarecimentos úteis às análises que certamente serão desempenhadas por este Tribunal;
 esse acompanhamento processual se trata do "controle social da administração", tão almejado na Lei de Acesso à Informação (art. 3º, inciso V, da Lei 12.257/2011-LAI) ;
 a instrução da SecexSaúde merece algumas considerações, pois, equivoca-se ao afirmar que a empresa 'não demonstrou a existência de razão legítima para intervir no processo ou a possibilidade de lesão a direito subjetivo próprio que justifique a sua habilitação nos autos';
 seu interesse decorre da violação ao direito de participar de um pregão pelo Ministério da Saúde, que não ocorre desde 2013, para que possa oferecer e competir com seus produtos e, dessa forma, atender à demanda do Sistema Único de Saúde (SUS) que, como já ressaltado, é 100% do mercado brasileiro, uma vez que o tratamento da hemofilia é centralizado pelo governo federal;
 sem qualquer dúvida, não apenas há a possibilidade de lesão a direito subjetivo próprio, como há, desde 2018, a violação concreta do direito subjetivo da empresa de participar de um pregão pelo Ministério da Saúde; e
 há jurisprudência deste Tribunal permitindo o ingresso, como parte interessada, de empresas representantes no caso de investigações acerca de PDPs.
Diante disso, a representante requer que seja reformada a decisão do Exmo. Ministro Vital do Rego para que seja deferido o seu ingresso como parte interessada, nos termos do artigo 146, §1º, do Regimento Interno deste Tribunal.
Análise
Os argumentos apresentados pela empresa Bayer S/A nesta etapa processual, para fundamentar seu pedido de ingresso como interessada nos presentes autos, são os mesmos constantes da representação inicial (peça 1, p. 35) , os quais foram devidamente analisados nos parágrafos 81 a 89 da instrução precedente (peça 31) .
Naquela peça instrutória (peça 31) , o pedido foi examinado nos seguintes termos: 
 (...) 
84. O art. 144, § 2º, do Regimento Interno do Tribunal define interessado como aquele que, em qualquer fase do processo, tenha reconhecido, pelo Relator ou pelo Tribunal, razão legítima para intervir no processo, enquanto o art. 146 determina que a habilitação de interessado em processo será feita a partir de pedido de ingresso formulado por escrito e devidamente fundamentado, sendo necessário que o requerente demonstre, de forma clara e objetiva, razão legítima para intervir no processo.
85. O art. 6º, § 1º, da Resolução-TCU 36/1995 prevê, também, a possibilidade de ingresso do interessado nos autos se demonstrada em seu pedido a possibilidade de lesão a direito subjetivo próprio.
86. Com fundamento nestes normativos, a jurisprudência desta Corte de Contas entende que a admissão de terceiro na relação processual do TCU requer demonstração de interesse ou legitimidade, devidamente reconhecida pelo relator ou colegiado e pode ocorrer em qualquer fase do processo, exceto nos interregnos entre a inclusão do processo em pauta até o seu correspondente julgamento ou retirada de pauta. Nesse sentido apontam os Acórdão 2130/2016-TCU-Plenário, Relator Marcos Bemquerer; 427/2016-TCU-Plenário, Relator Benjamin Zymler; 6392/2015-TCU-2ª Câmara, Relator Weder de Oliveira; 1007/2015-Plenário, Relator Augusto Nardes; 630/2007-TCU-Plenário, Relator Raimundo Carreiro; 1.446/2018-TCU-Plenário, Relator Bruno Dantas; 924/2019-TCU-Plenário, Relatora Ana Arraes, entre outros.
87. Ademais, o representante não é, automaticamente, parte interessada no processo, devendo, para intervir no seu andamento, demonstrar possuir razão legítima ou, na fase recursal, sucumbência quanto à pretensão subjetiva (Acórdão 649/2008-TCU-Plenário, da relatoria do Ministro Valmir Campelo) . É da jurisprudência do TCU que os representantes e denunciantes não são automaticamente interessados nos respectivos processos, pois, em princípio, seu papel consiste em mover a ação fiscalizatória, encerrando-se ao final deste momento, quando o próprio Tribunal toma o curso das apurações. Não existe para o representante, a não ser que admitido como interessado, prerrogativa de comparecer aos autos para a defesa de seus pontos de vista. Nesse sentido são os Acórdãos 773/2004, 320/2006, 2.323/2006 e 1.855/2007, todos do Plenário.
88. Portanto, não há motivo para a Bayer acompanhar a investigação do Tribunal, por ela provocada. Pela análise dos documentos apresentados, a requerente não demonstrou a existência de razão legítima para intervir no processo ou a possibilidade de lesão a direito subjetivo próprio que justifique a sua habilitação nos autos, razão pela qual propõe-se que o requerimento apresentado seja indeferido. Em verdade, a requerente pretende ver contemplado, em primeira ordem, o interesse privado - traduzido na sua participação em possíveis licitações do Ministério da Saúde, se a PDP for suspensa. Com isso, não se está a dizer, de pronto, que o interesse público não venha a ser atingido. 
89. Ante o exposto, sugere-se o indeferimento do pleito.
Considerando a análise acima e vez que a empresa não trouxe novas razões para reformar a aludida decisão, sugere-se manter o indeferimento de ingresso como interessada nos presentes autos pleiteada pela Bayer S/A.
Quanto à menção de que há "jurisprudência deste Tribunal permitindo o ingresso, como parte interessada, de empresas representantes no caso de investigações acerca de PDPs", cabe esclarecer que os casos mencionados se tratam de decisões monocráticas, proferidas em processos que envolvem contratações distintas da tratada nesta representação, inclusive quanto à fundamentação legal aplicada.
Acrescenta-se que a alegada "violação concreta do direito subjetivo da Bayer de participar de um pregão pelo Ministério da Saúde" poderia estar presente se fosse incontestável a obrigação de realizar licitação para a aquisição dos fármacos em questão, o que não é o caso.
Diante do exposto, sugere-se não conhecer da petição apresentada como Agravo, vez que a representante não é parte e, por isso, não tem direito de recorrer; e propõe-se manter o indeferimento do seu pedido de ingresso como interessada nos presentes autos. 
CONCLUSÃO
A presente instrução tratou de analisar petição intitulada "Agravo" interposta pela empresa Bayer S/A contra despacho decisório que indeferiu o seu pedido de ingresso com interessada nos presentes autos.
Da análise realizada, conclui-se que a petição apresentada pela empresa não pode ser conhecida como Agravo, em razão da ausência de legitimidade e interesse recursal, nos termos dos artigos 282 e 289 do Regimento Interno do TCU (RI/TCU) .
E, vez que, nesta etapa processual, não foram trazidas razões suficientes a reformar a referida decisão, sugere-se manter o indeferimento de ingresso como interessada nos presentes autos na forma pleiteada pela Bayer S/A. 
PROPOSTA DE ENCAMINHAMENTO
Ante todo o exposto, submetem-se os autos à consideração superior, propondo:
	a) não conhecer do recurso interposto pela Bayer S/A, por não atender aos requisitos de admissão dispostos nos arts. 282 e 289 do Regimento Interno do TCU (RI/TCU) ;
	b) manter a decisão de indeferir o pedido de ingresso nos autos como terceiro interessado, formulado pela representante, por ausência de motivação suficiente ao atendimento do pleito; 
	c) comunicar aos representantes legais da empesa Bayer S/A acerca da decisão que vier a ser proferida; e
	d) prosseguir com o presente feito, na forma sugerida na instrução à peça 31.
	É o relatório.

Eduardo Hallak (OAB/RJ 136.577).

Não atuou.

REPRESENTAÇÃO. AGRAVO EM FACE DE DESPACHO QUE NEGOU INGRESSO NOS AUTOS À EMPRESA REPRESENTANTE. CONHECIMENTO. PROTEÇÃO A DIREITO INDIVIDUAL. NEGATIVA DE PROVIMENTO. CIÊNCIA. POSSIBILIDADE DE VISTAS E CÓPIAS E JUNTADA DE DOCUMENTAÇÃO PASSÍVEL DE CONTRIBUIR PARA A ANÁLISE.

REPRESENTAÇÃO (REPR)

Secretaria de Controle Externo da Saúde (SecexSaúde).

Em exame, agravo interposto pela empresa Bayer S/A em face do despacho à peça 36, por meio do qual indeferi seu pleito para ingressar como interessada nos presentes autos.
O presente processo se refere à representação formulada pela recorrente, com pedido de medida cautelar, sobre possível irregularidade na manutenção da aquisição anual de Fator VIII Recombinante pelo Ministério da Saúde, no âmbito da Parceria para o Desenvolvimento Produtivo (PDP) firmada com da Empresa Brasileira de Hemoderivados e Biotecnologia - Hemobrás, de forma exclusiva.
A SecexSaúde, após análise das razões apresentadas, manifestou-se pelo não conhecimento do agravo, uma vez que, não sendo parte nos autos, a empresa não possui legitimidade e interesse recursal, nos termos dos art. 282 e 289 do Regimento Interno desta Casa (RITCU) . 
Ressaltou, ainda, que, caso fosse conhecido o recurso, melhor sorte não teria a recorrente, pois o desfecho seria pela negativa de provimento, uma vez que não há motivo para a Bayer acompanhar a investigação do Tribunal, por ela provocada. Pela análise dos documentos apresentados, a unidade técnica entendeu que a requerente não demonstrou a existência de razão legítima para intervir no processo ou a possibilidade de lesão a direito subjetivo próprio que justifique a sua habilitação nos autos. Frisou que, na verdade, a requerente "pretende ver contemplado, em primeira ordem, o interesse privado - traduzido na sua participação em possíveis licitações do Ministério da Saúde, se a PDP for suspensa". 
A unidade técnica registrou, ainda, que, quanto à menção de que há "jurisprudência deste Tribunal permitindo o ingresso, como parte interessada, de empresas representantes no caso de investigações acerca de PDPs", os casos mencionados versam sobre decisões monocráticas, proferidas em processos que envolvem contratações distintas da tratada nesta representação, inclusive quanto à fundamentação legal aplicada. Ainda, que a alegada "violação concreta do direito subjetivo da Bayer de participar de um pregão pelo Ministério da Saúde" poderia estar presente se fosse incontestável a obrigação de realizar licitação para a aquisição dos fármacos em questão, o que não é o caso.
Ao contrário da unidade técnica, entendo que o agravo interposto deve ser conhecido, ante o preenchimento dos requisitos de admissibilidade previsto no art. 289 c/c os arts. 183, inciso I, alínea "d" e 185, § 1º, do RITCU, que estabelece o prazo de cinco dias, a contar da ciência do despacho decisório, para interposição do referido recurso, com o início da contagem a partir do primeiro dia útil. No presente caso, o requisito foi atendido, pois a ciência da recorrente, na pessoa do seu representante, ocorreu em 7/5/2021 (peça 40) , com primeiro dia útil em 10/5/2021, e o recurso foi protocolado em 14/5/2021.
A Bayer alegou, em síntese, que seu interesse "decorre da violação ao direito de participar de um pregão pelo Ministério da Saúde, o que não ocorre desde 2013" e que "não apenas há a possibilidade de lesão a direito subjetivo próprio, como há, desde 2018, a violação concreta do direito subjetivo da Bayer de participar de um pregão pelo Ministério da Saúde". E que o acompanhamento da tramitação dos autos permitirá "contribuir para a discussão, com aptidão para interferir diretamente em seu direito subjetivo de participar do pregão para aquisição, pelo Ministério da Saúde, de Fator VIII Recombinante". 
Frisou que, tendo o know-how para a discussão técnica, comercial e logística, poderá contribuir com este Tribunal para "o esclarecimento dos fatos que envolvem, inclusive, os preços praticados pelas empresas investigadas e a possibilidade de substituição dos medicamentos, inclusive com informações sobre a ação judicial por ela movida contra a continuidade da exclusividade ilegal das compras no âmbito da PDP objeto desta representação".
Isto posto, passo à análise.
No mérito, considero que ao presente agravo deve ser negado provimento, como aventado pelo órgão instrutivo. Resta bastante claro que o interesse defendido pela agravante, na forma como vem exposto, é essencialmente o interesse privado, pois visa assegurar sua participação em possíveis licitações do Ministério da Saúde.
Ainda, registro que eventual contribuição para o deslinde do feito, mediante apresentação de informações e de indicação de fatos, também não é razão suficiente para elevar o representante à condição de interessado, visto que este Tribunal dispõe dos meios próprios para tanto, podendo diligenciar órgãos e entidades, requisitar informações ou promover inspeções. Também dispõe esta Corte de Contas de meios hábeis a transpor óbices à sua atuação.
Em relação aos casos trazidos à guisa de precedentes pela agravante, em que foram autorizados os ingressos em outros processos de outras empresas, com razão a SecexSaúde. As decisões monocráticas dos respetivos relatores são inerentes aos casos concretos.
Por esses motivos, propugno negar provimento ao agravo. Contudo, concordo com a agravante que ela pode contribuir com a atuação fiscalizatória do Tribunal, motivo pelo qual considero pertinente a concessão de vista e cópia das peças não sigilosas destes autos à representante, possibilitando que forneça informações adicionais, desde que úteis à análise da matéria de que tratam os autos.
Ante o exposto, voto para que o Tribunal de Contas da União aprove o acórdão que submeto a este Colegiado.
TCU, Sala das Sessões, em 14 de julho de 2021.
Ministro VITAL DO RÊGO 
Relator